【裁判字號】    98,台上,39
【裁判日期】    980109
【裁判案由】    請求損害賠償
【裁判全文】
最高法院民事判決                九十八年度台上字第三九號
上  訴  人  乙○○
訴訟代理人  楊漢東律師
被 上訴 人  甲○○
訴訟代理人  黃嘉明律師
上列當事人間請求損害賠償事件，上訴人對於中華民國九十七年
四月三十日台灣高等法院台中分院第二審判決（九十六年度建上
字第一八號），提起上訴，本院判決如下：
    主  文
原判決關於命上訴人給付及該訴訟費用部分廢棄，發回台灣高等
法院台中分院。
    理  由
本件被上訴人主張：上訴人於民國九十一年間在其所有坐落彰化
縣和美鎮○○段九八五號土地（下稱系爭土地）上，進行舊建物
拆除及新建物基地開挖時，違反相關建築技術規則，及民法第七
百九十四條關於不得使鄰地基地動搖或發生危險或使鄰地工作物
受損之保護他人法律，致伊所有相鄰之彰化縣和美鎮○○路○段
八九號五層樓房建物（下稱系爭建物），發生傾斜、龜裂等損害
，須支出新台幣（下同）一千三百五十三萬二千七百八十二元之
費用，始能修補。爰依民法第一百八十四條第二項、第一百九十
六條、第七百九十四條（及於原審「追加」第一百八十四條第一
項）之規定，求為命上訴人給付（賠償）八百萬元，及自訴狀繕
本送達翌日（九十二年十一月二十八日）起加付法定遲延利息之
判決（原審判命上訴人給付三百萬四千八百八十六元之本息，駁
回被上訴人其餘請求。被上訴人就所受不利判決部分，未聲明不
服，已告確定）。
上訴人則以：系爭建物所以發生龜裂、傾斜等損害，係因興建時
施工不良，或因被上訴人拆除部分合法建物搭（加）建違章建築
，或遭逢九二一震災所致，與伊於鄰地拆除舊建物及開挖地基無
關。況伊係委由合格建築師設計、監造，經專業技師進行地基調
查及結構簽證，再經彰化縣政府建設局審核合格發給建造執照，
始行施工。並無違反建築技術規定，或保護他人法律之情事，被
上訴人請求伊賠償損害，亦無理由。縱認有理，然兩造既已於九
十二年五月六日另行書立和解書（下稱系爭和解書），被上訴人
非但不得再請求伊賠償。且其請求之賠償金額過高，又未依法折
舊，均有未合等語，資為抗辯。
原審就被上訴人請求上訴人賠償三百萬四千八百八十六元之本息
部分，廢棄第一審所為被上訴人敗訴之判決，改判如其聲明，係
以：被上訴人所有系爭建物與上訴人所有系爭土地接鄰，為兩造
所不爭。被上訴人主張該建物因上訴人於系爭土地上進行舊建物
拆除及新建物基地開挖時受損，雖為上訴人所否認。惟參酌第一
審法院勘驗筆錄、台灣省建築師公會台中縣辦事處（下稱建築師
公會）九十一年十二月五日鑑定報告書、該公會鑑定人葉照螢之
證詞，及台北市土木技師公會（下稱土木技師公會）之鑑定報告
，再徵諸土木技師公會九十六年七月五日函文內容，及該公會鑑
定報告鑑定人梁敬順之證述，核與葉照螢之證詞相符等情。足認
系爭建物之受損，與上訴人之拆除舊屋及開挖地基間，有因果關
係存在。上訴人辯稱建築師公會之鑑定不足憑信；及系爭建物之
受損，或因興建時施工不良，或因加蓋違建，或於屋頂放置水塔
、機具等物，或遭逢九二一震災所致云云，均無可取。縱上訴人
之委任建築師張益霖有不同之證述，亦屬意在規避設計、監造責
任，難據為有利於上訴人之認定。是以民法第七百九十四條之規
定既屬保護他人之法律，土地所有人違反該條所定之義務時，如
鄰地所有人因此受有損害，其過失即因而被推定，依民法第一百
八十四條第二項之規定，對鄰地所有人自應負侵權行為之損害賠
償責任，不必再探究土地所有人是否另有何過失行為。準此，即
令上訴人所辯其（於開挖時）有施作鋼軌、板模等擋土設備屬實
，仍不免其因違反民法第七百九十四條規定所負之責任。則被上
訴人依民法第一百八十四條第二項之規定，請求上訴人賠償損害
，即屬有據。至系爭和解書之和解範圍，原不及於系爭損害，且
被上訴人非為該和解書之當事人，又無由其妻尤美馨隱名代理簽
訂之情。上訴人辯稱兩造已另成立和解，被上訴人不得再請求賠
償，仍無可取。從而，被上訴人得請求賠償之金額，應以土木技
師公會鑑定報告所認合計三百萬四千八百八十六元之修復費用，
較為可採。該修復之項目，或屬勞力、行政費用支付，或在回復
房屋之原有價值，均不生應予折舊問題。其請求上訴人賠償該三
百萬四千八百八十六元之本息，應予准許等詞，為其判斷之基礎
。
按民法第七百九十四條關於土地所有人開掘土地或為建築時，不
得因此使鄰地之地基動搖或發生危險，或使鄰地之工作物受其損
害之規定，固屬同法第一百八十四條第二項所定之保護他人法律
，違反該保護他人之法律致生損害於他人者，應負損害賠償之責
，惟如能證明其行為無過失者，依該條項但書之規定，即不負賠
償責任。本件上訴人一再辯稱：伊僅係委請營造商施工及建築師
設計、監造之起造人，於開挖基地興建房屋之初，除事先不惜斥
資委由建築師設計、監造，合法取得建築（造）執照外，並委請
專業技師為地基調查及結構簽證，建築材料、鋼筋均符合國家標
準，無偷工減料之情，建物基礎施工更經彰化縣政府審核合格，
殊難謂有何疏失。縱過程造成被上訴人系爭建物龜裂、傾斜，亦
屬營造商（華茂營造公司）施工之過失或建築師未盡義務所造成
，難謂伊為侵權行為之行為人等語（原審卷一二二頁、一七八頁
、一九八頁、一九九頁）。並提出張益霖建築師事務所設計收費
明細表、建造執照及附表、建築物結構與設備專業技師簽證報告
為證（一審卷第一宗一三○至一三五頁）。倘非子虛，揆諸上開
說明，即攸關上訴人應否負「推定過失」之侵權行為損害賠償責
任之認定，自屬重要之攻擊防禦方法。原審未遑就上訴人於其所
有系爭土地興築建物，是否確係交由專業技術人員設計、監造及
承攬施工？等事項詳為調查，並說明上訴人是否已證明其「無過
失」？應否再依民法第七百九十四條、第一百八十四條第二項之
規定，對於被上訴人所受損害負侵權行為之損害賠償之責？等法
律上意見，遽為上訴人不利之判決，殊嫌速斷，自屬難昭折服。
上訴論旨，指摘原判決命其給付部分為不當，求予廢棄，非無理
由。又系爭九八五號土地是否確為上訴人所有？兩造似均未提出
該土地謄本或其他所有權資料，案經發回，宜注意及之。
據上論結，本件上訴為有理由。依民事訴訟法第四百七十七條第
一項、第四百七十八條第二項，判決如主文。
中    華    民    國  九十八  年    一    月    九    日
                      最高法院民事第三庭
                          審判長法官  蘇  茂  秋
                                法官  陳  碧  玉
                                法官  王  仁  貴
                                法官  張  宗  權
                                法官  葉  勝  利
      本件正本證明與原本無異
                                      書  記  官
中    華    民    國  九十八  年    一    月   十九   日
                                                      Ｅ


司法院資訊處製作；財團法人民間司法改革基金會備份。
